【裁判字號】    89,台上,246
【裁判日期】    890113
【裁判案由】    貪污等罪
【裁判全文】
最高法院刑事判決                                八十九年度台上字第二四六號
    上  訴  人  甲○○
                乙○○
右上訴人等因貪污等罪案件，不服台灣高等法院台南分院中華民國八十七年五月六日
第二審更審判決（八十六年度上更(一)字第四○四號，起訴案號：台灣嘉義地方法院檢
察署八十三年度偵字第五二一五號、八十四年度偵字第九一一、一八九四號）提起上
訴，本院判決如左：
    主  文
原判決關於甲○○、乙○○部分撤銷，發回台灣高等法院台南分院。
    理  由
本件原判決撤銷第一審關於甲○○、乙○○部分不當之判決，改判依牽連犯關係從一
重論處上訴人甲○○共同依據法令從事公務之人員，對於主管之事務直接圖利罪刑，
乙○○共同行使公務員明知為不實之事項，而登載於職務上所掌之公文書，足以生損
害於公眾及他人罪刑，固非無見。惟查(一)有罪判決書對於被告有利之證據，如不加以
採納，必須說明其不予採納之理由，否則即難謂無判決不備理由之違法。本件原判決
認定乙○○於嘉義縣鹿草鄉計劃補助有機質肥料印領清冊（以下稱印領清冊）內，虛
列柯朝宗、柯定山、柯朝進、柯劉清丹、黃庚申、陳進福、陳按超、柯龍在等人名義
云云；惟其中除依柯朝宗、柯定山、柯朝進、黃庚申、柯劉清丹五人之供述，足認其
五人未購領乙○○出售之保青牌肥料外，陳進福供稱買五十包、陳按超供稱買一百六
十或一百七十包、柯龍在則稱買了二百包（見他字卷第一一三、一一四、一一五頁）
，即柯朝宗亦供稱：「除了陳進福委託我向施國治購買五十包有機質肥料使用，……
餘陳按超、柯龍在二人，我不清楚有無購買使用」，「有一天施國治打電話說我們要
購買的肥料在他那，我就通知陳按超、柯龍在、陳進福自己去載運……」等語（偵字
第五二一五號卷第三七頁、第二七二頁背面），原判決並未說明上開陳進福、陳按超
、柯龍在、柯朝宗等人之供述何以不足採之理由，即認印領清冊內陳進福、陳按超、
柯龍在等人並未購買，而係乙○○所虛列，為上訴人等行使公務員登載不實公文書之
被害人，且未說明其所憑之證據及憑以認定之理由，自屬理由不備。(二)關於送運肥料
部分，上訴人乙○○稱「我平常都是指定貨車司機林登湖載運，這批肥料總共五千包
都是由他載運……」（偵字第五二一五號卷第六七頁），而證人林登湖於嘉義縣調查
站訊問時，曾當場打電話要其妻林陳秀琴查閱其民國八十二年之運貨帳冊後，供稱：
「我曾於八十二年七月三日運四百包、八十二年七月五日運四百包、八十二年七月二
十二日運四百包、八十二年七月二十七日運六百包、八十二年八月二十一日運五百包
、八十二年九月二十一日運五百五十包、八十二年十月一日運四百包、八十二年十月
三日運四百包，總計載運三千七百包（按應為三千六百五十包之誤）。」等語（同上
卷第七四頁背面），嗣於檢察官偵查時仍供稱在調查站所言實在（同上卷第二六二頁
背面）；另檢察官對於乙○○之保青企業社（○五）0000000號電話實施通訊
監察結果，共同被告即乙○○之會計蔡秀琴（業據判處罪刑確定）曾在電話中向乙○
○之辯護人嚴律師稱：「司機（即林登湖）前幾天有被調查局再叫去，他把我整個去
年（八十二年）請他運的整個台數都有報出來，我實際上在鹿草運了八台，剛好三千
多包，（他才運八次，整年才運八台？）是的，……調查局請他打電話回去，他太太
無端又找到八十二年度的紀錄，現在我叫他（太太）把紀錄毀掉，毀掉後現在他也不
知道時間了。」等語，有通訊監察報告可按；另共同被告施國治亦供稱：「（你有依
照補助一百四十元來賣三千多包？）對，只有三千多包」，「乙○○係以每包十元之
代價要求我推介買主及送貨，總計我領取三萬餘元」等情（同上卷第二一六、一九三
頁）。綜合上開乙○○、林登湖、施國治之供述，以及通訊監察中蔡秀琴電話中所言
，上訴人乙○○交付之肥料似僅三千餘包。而卷附之出貨單（附於他字卷證物袋）中
固有部分記載送貨司機為黃慶文、葉義德，惟其中有部分送貨日期為八十二年六月，
顯與原判決所認定本件之肥料係自八十二年七月三日始開始載運交付無關，且送貨單
中僅記載客戶名稱為乙○○，或乙○○指送黃永泰，乙○○指送或改送嘉義，並未記
載送貨地點，亦無客戶簽收資料，又依卷內資料，除鹿草鄉公所外，乙○○亦曾出售
保青牌肥料予嘉義縣六腳鄉公所、竹崎鄉公所、竹崎鄉農會，如何認定上開出貨單所
載均係本件補助鹿草鄉農民購買之肥料？非無疑義，原審未傳訊黃慶文、葉義德調查
，遽認乙○○所供本件肥料均是林登湖載送為與事實不符，以及乙○○交付之肥料總
數非三千七百包云云（三千六百五十包），自嫌速斷。另共同被告施國治於偵查中提
出其妻施林錦製作之農戶購買名冊及數量清冊（見偵字第五二一五號卷第一一一頁）
，主張農民施福全等人購買之數量有五千二百三十六包，而依證人蔡土城、林安中、
施川祥、施福鵬、林雅崑、施鐵樹、施寶樹、張昆林、張陳木桂、林義雄、施振邦、
林忠信、李天宗、林文正、施福全、施恭、林嘆、施金象、林自火、林龍燈、施水亮
、施明證、張魁、施福樹、施林錦、施榮義、施深招、莊志光、沈仁德、陳進福、陳
按超、柯龍在、林國軒、雷瑞典等人於偵查中供述之購買數量（見他字卷第七四至八
六、九一、九三、九五、九七、一○三、一○五、一○六、一○八至一一五頁、偵字
五二一五號卷第九五、九七、九九、一二一、一二三、一五五頁），合計則超過五千
包，上開蔡土城等人所證，是否如原審前審所指依對於雷瑞典之（○五）00000
00號電話實施通訊監察之結果，認係串證而不可採，原審於理由內並未為任何說明
。又依卷附之印領清冊所載，農民購買之數量共一二一、六○○公斤，每包二十五公
斤，換算為四千八百六十四包，扣除表內原判決認定為虛列之柯朝宗、柯定山、柯朝
進、柯劉清丹、黃庚申、陳進福、陳按超、柯龍在等人之七百五十九包後，總數應為
四千一百零五包，如加上原判決認定為登載不實之林添丁、林張金治部分之二百十包
，則為四千三百十五包。原判決認定乙○○交付之肥料數量為四千二百九十一包，究
何所據？並未於理由內說明，亦有理由不備之違法。究竟乙○○交付之肥料為三千六
百五十包？三千七百包？四千一百零五包？四千三百十五包？抑原判決認定之四千二
百九十一包？或乙○○、施國治所稱之超過五千包？攸關上訴人甲○○是否有圖利之
事實，圖利金額之多寡，以及得否依修正前貪污治罪條例第十一條第二項規定減輕其
刑？原審既未詳細調查勾稽，明白認定，自屬違誤。本件事實既不明確，本院自無從
為法律上之判斷。(三)共同正犯之成立，以有犯意聯絡與行為分擔為要件。原判決認定
乙○○原先交付之印領清冊，經已判決確定之共同被告吳登昆審核後認不足五千包，
乃通知乙○○，乙○○即囑林添丁，就林添丁及林張金治之土地載明地號及面積後，
再由乙○○填載肥料數量（按共二一○包），交與甲○○轉交吳登昆，而於乙○○與
林添丁間有如何之犯意聯絡，林添丁實際上是否曾購買肥料？對於乙○○囑其填寫土
地地號及面積之目的是否知情？並未於事實欄明白認定，理由內亦未將憑以認定之證
據加以論列，遽認林添丁與上訴人等就偽造文書部分有犯意聯絡及行為分擔，自屬理
由不備。又上訴人等之選任辯護人王正明律師於原審曾聲請傳訊林添丁（原審卷第五
八頁），原審未予傳訊，復未說明不予傳訊之理由，亦難謂無應於審判期日調查之證
據未予調查之違法。以上或為上訴意旨所指摘，或為本院得依職權調查之事項，應認
仍有撤銷發回之原因。又原判決關於乙○○不另諭知無罪部分，基於審判不可分原則
，應併予發回。
據上論結，應依刑事訴訟法第三百九十七條、第四百零一條，判決如主文。
中      華      民      國    八十九    年      一      月     十三     日
                              最高法院刑事第七庭
                                  審判長法官  謝  家  鶴
                                        法官  洪  文  章
                                        法官  陳  世  淙
                                        法官  洪  佳  濱
                                        法官  陳  正  庸
      右正本證明與原本無異
                                              書  記  官
中      華      民      國    八十九    年      一      月     二十七   日


司法院資訊處製作；財團法人民間司法改革基金會備份。
